臺灣臺北地方法院民事判決　九十年度重訴字第二二二號
　　原　　　告　甲○○
　　訴訟代理人　李吉隆律師
　　被　　　告　丁○○
　　　　　　　　丙○○
　　　　　　　　戊○○
　　　　　　　　己○○
　　　　　　　　乙○○
　　訴訟代理人　王元勳律師
右當事人間分割共有物事件，本院判決如左：
    主    文
兩造共有坐落台北縣新店市○○段一二地號土地，准予分割如附圖甲所示，Ａ部分面
積三八０．七五平方公尺分歸原告所有，Ｂ部分面積三八０．七五平方公尺分歸被告
丁○○、丙○○、戊○○、己○○、乙○○共有（應有部分各五分之一）。
原告其餘之訴駁回。
訴訟費用由被告負擔。
    事    實
甲、原告方面：
壹、聲明：（一）請判決准兩造共有坐落台北縣新店市○○段十二地號分割並依分割
    方法拆除地上物點交與分得人。（二）分割方法如複丈成果圖甲案Ａ部分歸原告
    ，Ｂ部分歸被告依持分共有。（三）拆除地上物及點交部分判決，請准原告提供
    擔保宣告假執行。
貳、陳述：
一、坐落新店市○○段十二地號土地為兩造共有，原告應有部分二分之一，被告應有
    部分各十分之一，被告係繼承而來，其被繼承人原有之應有部分亦屬二分之一。
    原告及被告前手自始分別占用情形如附圖所示，共有土地並無不能分割情形，兩
    造亦未定有不分割契約，原告自得依民法第八百二十三條規定隨時請求分割共有
    物，而被告未經同意擅自興建房屋數棟，故請依現占情況如附圖之甲案分割，Ａ
    部分分給原告，Ｂ部分分給被告，分割後應交付對造土地有地上物者，請依民法
    第八百二十五條拆除地上物點交。
二、甲案之優點有：１．分割後係平整地形。２．Ａ部分為原告現占，Ｂ部分為被告
    現占，如拆屋互相點交土地損害最少。３．方位符合兩造預期。４．十四地號係
    公有地，十五地號係裕隆汽車股份有限公司（下稱裕隆公司）所有，均非既成道
    路，故系爭土地為袋形地，本無與道路相通，被告主張留地供通行（如複丈成果
    圖丙案），因鄰地裕隆公司已留有道路，且由鄰地提供比兩造自己預留有利。
三、被告提出之協議書係新文書，原告否認其真正，原告為後手並不知情，該協議書
    並未就土地位置分配何人、如何分管併附分管圖，甚至無占有分管字樣，並非分
    管契約。協議書稱：「為配合黃字指定現有巷，高銓禮當提供所需全部資料，惟
    黃字規劃之現有巷需經高銓禮同意」，似原告前手想要規劃指定現有巷，只是一
    個意向，並未真有規劃，後因土地賣給原告已非所有權人，故未真正落實規劃，
    亦未經高銓禮同意而作罷。現有巷既要規劃才能具體出現，共有人同意者既非現
    狀而係未來之合意，該合意既未一致，契約即尚未成立，該現有巷始終未出現。
    協議書中又稱：「雙方並同意於建築完成後，不得將現有巷廢止，以利通行」、
    「雙方因興建房屋時間未能一致」表示該協議書係因某共有人有意建築，但因所
    有共有人均已移轉而作罷，前提已不存在，協議失所附麗。
四、建築線如何指定為建管單位權責，不可歸責於共有人，其陳述是否正確應請有關
    單位說明。協議書中另稱：「雙方同意於現有巷指定完成後按照各自持分辦理分
    割，以利各自申請建照」即各共有人建照係以分割後地號申請，且係按持分即應
    有部分分割，非按分管狀態分割，故縱完成現有巷指定（事後證明未曾指定），
    各共有人應分割前後或左右均屬未定，被告指協議書定有位置並實際占有，曲解
    文字真意，並不足取。況依八十九年民調字第三六五號新店市調解委員會筆錄被
    告陳稱：十多年前聲請人即請求分割都沒辦，而且「又如何分割雙方也沒說」、
    「要分割雙方大家都可建屋才可」，足證被告主張有分管及分割協議之說不實在
    。
五、本件土地公告現值為每平方公尺新台幣（下同）六萬元，面積合計為七百六十一
    點五平方公尺，標的物共值四千五百六十九萬元。於八十九年八月十六日曾聲請
    新店市公所調解不成立，因而不再聲請調解，直接起訴。
參、證據：
    提出土地登記謄本、新店郵局第五二一號存證信函、新店四支郵局第四八四號存
    證信函、分割方法略圖、戶籍謄本、地籍圖、裕元開發建設股份有限公司函均影
    本及建築藍圖各一件為證，並聲請傳訊證人林進和。
乙、被告方面：
壹、聲明：（一）駁回原告之訴。（二）判決分割方法如複丈成果圖乙案或丙案所示
    。（三）拆除地上物及點交部分判決，請准提供擔保免為假執行。
貳、陳述：
一、坐落於新店市○○段十二地號土地為兩造所共有，被告願與原告進行分割，惟分
    割方式必須對雙方均有利。被告提出之按現狀使用而分割之方法（如複丈成果圖
    乙案），雙方均有通路可行，完全不需勞民傷財大興土木，且三十三年間雙方即
    約定以昔日土厝之大門區分，原告居住左方，被告居住右方，其來有自，未達成
    分割協議之前地上物仍保持原狀。
二、七十五年協議書之精神明白指出，分割須以雙方均可申請建築執照，以及被告通
    行無礙為原則，故建議以目前各自使用之一端分割。原告之分割方法將使被告所
    持有之土地成為封閉土地。若強欲於此時分割，因土地建築使用應依法預留法定
    空地，而兩造實際建築時，系爭土地左側亦無建築使用之可能，根據民法第七百
    八十七條及第七百八十九條之精神，應預留被告土地至道路之通道，因而建議雙
    方預留公共路地以利雙方使用（如複丈成果圖丙案），至少以目前通行道路寬度
    為基本考量。
三、目前通行道路是約呈二十度之小坡，依原告分割方法，現通行道路及排水溝渠均
    會不同，原告應共同負擔整修道路及排水溝之費用。原告之分割方法將使遭原告
    飼養家禽排泄物嚴重污染之土地分割後成為被告所有，故原告之分割方法非以雙
    方公平、公正、互惠原則所提出。
四、十五地號係現有巷道，系爭土地緊鄰，有道路銜接寶中路，原告稱系爭土地為袋
    形地，與事實不符。被告並未與裕隆公司達成任何協議，裕隆公司土地變更並未
    定案，所指計畫道路亦未確定，本案相關之都市計畫，裕隆公司土地如何規劃、
    何時規劃均不得而知，如未規劃共同道路，日後將成為兩造爭執，甚而再行纏訟
    之根源，為防範未然，應預留共通之道路與排水溝供兩造使用（如複丈成果圖丙
    案）。
五、兩造前手曾訂有分管及分割協議，原告依法應受該協議拘束，原告濫行起訴，顯
    然欠缺權利保護要件：
（一）依據最高法院四十八年台上字第一０六五號判例及釋字第三四九號解釋及民法
      第八百二十四條規定，繼受所有權之後手，就有關如何分割共有物乙事，仍應
      受前手所訂分割協議拘束，訂有協議之共有人即無必要且無權另行提出訴訟為
      不同之主張，故兩造前手既曾訂有分割協議書，自應受其拘束。
（二）七十五年十一月十二日，被告與原告之前手即第三人高銓禮及黃字，就系爭土
      地（重測前地號為大坪林段寶斗厝小段二二四－一地號）建築事宜簽訂協議書
      ，約定經被告前手高銓禮同意後，得由原告前手黃字規劃現有巷，明訂「於建
      築完成後，不得將現有巷廢止，以利雙方通行」，雙方為避免日後因所有權更
      替而衍生爭議權益受損，特別載明「乙方（即原告前手黃字）如與他方合建，
      亦由乙方負責保證日後現有巷之通行無礙」等語確保，經依約指定規劃現有巷
      完竣，雙方乃依現有巷為界（約以電線桿延伸線為中心線），各自就固有建築
      物修繕或重新建築，此即協議書所載「雙方同意於現有巷指定完成後，按照各
      自持分辦理分割，以利各自申請建照」之意旨，故本協議書即係共有人間成立
      分管契約及分割協議之意思表示。
（三）原告與第三人黃字自四十二年起即設立同一戶籍，並事實上一同居住，有家長
      家屬關係，兩人與被告之父高銓禮互為鄰居，共同居住在新店市○○○路三十
      四號（即今之新店市○○路三十號），迄今已五十餘年，自小原告即稱黃字為
      「阿爸」，足證兩人關係匪淺；該協議書簽訂後，雙方數次因未依協議書辦理
      分割進行磋商皆由黃字與原告共同出面；該協議書被告早於九十年三月五日答
      辯狀中提出，原告從未爭執其真正，嗣原告見黃字身故，突狡稱不知該協議書
      ，顯係臨訟推託之詞；該協議書確係高銓禮與黃字於七十五年共同簽訂，有證
      人周詩清在場見證親簽用印，顯難作假；原告於七十七年八月一日自前手黃字
      取得系爭土地所有權持分後，實際占有使用至今，且系爭土地自三十三年起即
      經各共有人分別設置建築物及各項工作物使用，且指定現有巷區隔，足見雙方
      確有依該協議書實行分管之默示意思表示合致，衡情原告就系爭土地訂有分管
      契約應知之甚稔，縱原告辯稱不知情，其既因過失而不知，依前揭大法官會議
      解釋、最高法院判例及民法相關規定所示意旨，應依該分割協議書辦理分割始
      符法旨。
六、系爭土地倘依原告分割方法分割，不僅與前揭分割協議內容不符，更與「地盡其
    利，物盡其用」之公益目的相悖，因依原告如複丈成果圖甲案之方法分割將使Ｂ
    地完全因Ａ地而隔絕，無對外適宜聯絡通路，且因建築法第四十二條規定：「建
    築基地與建築線應相連接，其連接部分之最小寬度由省（市）主管建築機關統一
    規定。」另依建築技術規則建築設計施工編第二條第一項第二款明訂：基地應與
    建築線相連接，其連接部分之最小長度原則上應在二公尺以上，若基地內私設通
    路之長度在十公尺以上未滿二十公尺者，不得小於三公尺。故系爭土地若依原告
    方法分割，被告分得土地將因無法指定建築線而不能合法建築，此不利益不因被
    告享有袋地通行權而得以倖免。又系爭土地為工業區內面臨既成巷道之建地，依
    建築相關法令規定，建築基地申請建築使用者，應先依法申請主管機關指定建築
    線，且因公法優於私法之法律適用原則，私法中之地役權、鄰地通行權等權利，
    如與建築法令有關規定不符時，仍不得據以准許指定建築線，此有內政部六十三
    年六月三日台內營字第五七八四五九號函可參。按依建築相關法令規定，非自有
    土地申請指定建築線者，須由土地所有權人出具「土地使用同意書」，或由土地
    所有權人移轉私人土地為公有且將地目改為「道」後始可。然若原告出具土地使
    用同意書後，被告實際建築使用前，所有權移轉變動，被告土地申請指定建築線
    仍生困擾，故依原告之分割方法分割，顯然不利於被告。
參、證據：提出新店市調解委員會調解不成立證明書及筆錄、新店郵局第十二支局第
    五四二號存證信函、協議書、分割方法略圖（附件三）、附件四及附件五附圖、
    八十五年十月八日土地登記謄本、建議分割方式略圖、市地重劃明細圖、擬定新
    店都市計畫（原部分工七工業區變更為住宅區）細部計畫圖均影本各一件及八十
    九年九月十九日土地登記謄本、照片五張為證。
丙、本院依職權勘驗現場；並囑託台北縣新店地政事務所測量系爭土地兩造主張之複
    丈成果圖甲、乙、丙案。
    理    由
一、原告起訴主張：系爭建物為兩造所共有，其應有部分原告二分之一，被告各十分
    之一，兩造自始分別占有如附圖，因被告未經同意擅自興建房屋，於八十九年八
    月十六日聲請新店市公所調解不成立，兩造無法達成協議，爰訴請裁判分割系爭
    土地如複丈成果圖甲案所示，Ａ部分歸原告，Ｂ部分歸被告依持分共有，並拆除
    地上物點交與分得人等語。被告則以：原告主張之分割方法將使被告分得之Ｂ部
    分成為一封閉土地，兩造前手七十五年曾簽訂協議書，此即分管及分割協議，依
    據大法官會議解釋及最高法院判例，原告依法應受該協議拘束，其起訴顯欠缺權
    利保護要件，且依該協議書精神，亦應以複丈成果圖乙案為分割方法，或根據民
    法第七百八十七條及第七百八十九條之精神，以複丈成果圖丙案為分割方法等語
    ，資為抗辯。
二、按各共有人，得隨時請求分割共有物。共有物之分割，依共有人協議方法行之。
    分割之方法，不能協議決定者，法院得因任何共有人之聲請，命為原物分配或變
    賣共有物，以價金分配於各共有人，民法第八百二十三條第一項、第八百二十四
    條第一項分別定有明文。查系爭新店市○○段十二地號土地為原告與被告共有，
    原告應有部分二分之一，被告應有部分各十分之一之事實，有原告提出且為被告
    所不爭之土地登記謄本可參，堪信為真。原告主張兩造於八十九年八月十六日曾
    聲請新店市公所調解不成立，因認不能協議分割方法之事實，為被告所自認，雖
    被告抗辯兩造前手於七十五年十一月十二日簽訂有分管及分割協議，兩造應受該
    協議拘束。按「契約之成立，須有要約與承諾二者意思表示一致之事實始足當之
    ，若無此事實，即契約尚未合法成立，自不發生契約之效力。協議分割共有物亦
    為契約一種，必須共有人全體以消滅共有關係為目的，同意分割方法之意思合致
    ，始生協議分割之效力」，最高法院著有八十八年度台上字第六六一號判決足資
    參照。經查，立協議書人黃字及高銓禮分別為原告及被告前手之事實，為兩造所
    不爭執，應堪採信，惟該協議書之內容首稱係為雙方共有土地之建築事宜而協議
    ，第一條係約定現有巷之指定，第二條係約定雙方同意於現有巷指定完成後，按
    照各持分辦理分割，可知該協議書僅係為系爭土地建築事宜而為之協議，對於依
    現有巷辦理分割部分尚附有現有巷指定完成之停止條件，此外對於應如何分割之
    具體內容如圖示等，均未於該協議書中說明，且原告否認該協議之真正，被告對
    於協議書中所稱之現有巷已指定完成條件已成就及該協議書之真正等事項，亦皆
    未舉證以實其說，依前開判決意旨尚難以此認定兩造前手存有分割及分管協議。
    則原告主張兩造不能協議分割而依前開規定請求分割系爭土地，即無不合。
三、系爭土地為不規則多邊形，有一約四米寬之十四號道路通至寶中路，為該土地對
    外唯一通路，南方土地由被告使用，北方土地由原告使用，兩造皆主張以中間電
    線桿為分割點，業經本院勘驗現場，製有勘驗筆錄在卷足稽。對於系爭土地之分
    割方法，原告主張以複丈成果圖甲案分割，Ａ部分分給原告，Ｂ部分分給被告分
    別共有；被告則於開始時主張以複丈成果圖乙案分割，Ａ部分分給原告，Ｂ部分
    分給被告分別共有，繼則主張以複丈成果圖丙案分割，十二－Ａ００二地號分給
    原告，十二－Ａ００一地號分給被告分別共有，十二地號由兩造公同共有作為預
    留道路，以利雙方使用。經查：
（一）按「共有人因共有物分割之方法不能協議決定，而提起請求分割共有物之訴，
      應由法院依民法第八百二十四條命為適當之分配，不受任何共有人主張之拘束
      」，「法院裁判分割共有物，須斟酌各共有人之利害關係，使用情形，共有物
      之性質及價值、經濟效用、符合公平經濟原則，其分割方法始得謂為適當。又
      分割共有物固不受分管契約之拘束，惟盡量依各共有人使用現狀定分割方法，
      以維持現狀，減少共有人所受損害，當不失為裁判分割斟酌之一種原則」，最
      高法院分別著有四十九年台上字第二五六九號判例、九十一年度台上字第八０
      五號判決可資參照。
（二）本件兩造主張之分割方法有三案，甲案為原告所主張，乙、丙二案為被告所主
      張，依據本院職權勘驗現場，並囑託台北縣新店地政事務所測量系爭土地兩造
      主張之複丈成果圖，原告主張之甲案分割後之土地方整，能使土地發揮較大之
      經濟效用，且目前系爭土地之北方即甲案之Ａ部分係由原告使用，南方土地即
      甲案之Ｂ部分由被告使用，若依此案分割可減少共有人所受之損害。被告對此
      雖主張依此分割方法，將使被告分得之Ｂ部分成為一塊封閉土地，故主張以目
      前各自使用之一端分割如乙案，或根據民法第七百八十七條及第七百八十九條
      之精神，預留被告土地至道路之通道，主張至少以目前通行道路寬度預留公共
      路地以利雙方使用如丙案。然查，系爭土地原本即屬袋地，目前通往寶中路之
      唯一聯外道路為十四地號土地，依據台北縣政府九十一年二月六日北府城規字
      第０九一００五四六０二號函示內容，新店市○○段十四地號為裕隆公司所有
      ，而十五地號土地被告雖主張係現有巷道，惟為原告所否認，主張十五地號亦
      屬裕隆公司土地，然不論十五地號土地為現有巷道抑或裕隆公司所有，欲通往
      寶中路，十四地號仍為唯一之聯外道路，故系爭土地無論以甲、乙、丙三案中
      之任一案分割，皆難避免須利用十四地號及十五地號土地對外通行。
（三）復按「分割共有物，以消滅共有關係為目的。法院裁判分割共有土地時，除因
      該土地內部分土地之使用目的不能分割（如為道路）或部分共有人仍願維持其
      共有關係，應就該部分土地不予分割或准該部分共有人成立新共有關係外，應
      將土地分配於各共有人單獨所有」，有最高法院六十九年台上字第一八三一號
      判例可佐，既系爭土地不論依兩造主張之何一方案分割皆須利用十四地號及十
      五地號土地對外通行，縱使如被告主張於系爭土地內預留一部分土地共有作為
      預留道路用如丙案中之十二地號，仍無法解決須通行上述土地的情況，故被告
      主張之丙案分割方法並不符上開判例中所稱「該土地內部分土地之使用目的不
      能分割（如為道路）」之要件，原告亦無意願維持此種共有關係，故仍應將土
      地分配給各共有人單獨所有，始符合民法第八百二十三條第一項前段規定旨在
      消滅物之共有狀態，以利融通與增進經濟效益之立法目的。
（四）對於被告主張以目前各自使用之一端分割之乙案，將使分割後之土地均成為不
      規則之多邊形土地，以最能增進土地價值及經濟效用之分割方法而言，乙案顯
      不足採，且被告稱依此方法分割兩造皆有通路可行，與事實並不相符。此外，
      關於系爭土地之聯外道路問題，裕元開發建設股份有限公司九十年九月四日九
      十裕土自第五十五號函稱：「‧‧本公司送台北縣政府裕隆廠工業用地變更計
      劃中，貴土地寶橋段一二地號於變更後將有單獨聯外通道」，證人即裕隆公司
      職員林進和於本院審理時證稱：「去年我們就已經向台北縣政府申請，今年二
      月一日我們已經正式送件：道路已經由八米二擴充為十五米，且原建地申請為
      商業用，建十二原被告的土地除外，三萬坪的百分之三十七土地裕隆要捐給政
      府當公共設施，道路沒有用到兩造的土地」，及上開台北縣政府函示：「‧‧
      查旨開都市計畫草案前經本府於九十年九月十九日起公開展覽三十天，刻正由
      本縣都市計畫委員會專案小組審議中，尚未完成都市計畫法定程序，爰案內之
      八米道路僅係計畫草案尚未定案；次查，前開道路係劃設於新店市○○段十、
      十一、十四地號土地上，該三筆土地皆為裕隆汽車製造股份有限公司所有，且
      該公司亦向本府提出土地使用權同意書」，可知裕隆公司之土地變更計劃已在
      進行中，於變更後系爭土地將有單獨聯外通道。
（五）綜上所述，經審酌各共有人之意願、利害關係、使用情形，共有物之性質及價
      值、經濟效用等，認為依原告主張之甲案分割方法分割，依現有之狀況而言，
      始得將分割後之土地發揮最大之經濟效用並貫徹民法第八百二十三條第一項旨
      在消滅共有狀態之立法目的，為最適當之分割方法，爰判決如主文所示。
四、按裁判分割共有物之訴乃形成之訴，於法院裁判確定時，各共有人就其分得部分
    依法即取得所有權，當事人之任何一造均得依該確定判決單獨為全體共有人申請
    分割登記，乃本件原告除訴請裁判分割如附圖甲所示之共有土地外，另請判命依
    分割方法拆除地上物點交與分得人，就該部分之聲明，屬於兩造將來取得土地所
    有權後，對於無權占有之地上物主張民法第七百六十七條所有物返還請求權後如
    何執行的問題，故原告之此部分聲明及假執行之聲請欠缺權利保護之要件，為無
    理由，應予駁回。
五、結論：
    原告之訴為一部有理由，一部無理由，依民事訴訟法第七十九條但書、第八十五
    條第一項前段，判決如主文。
中　　　華　　　民　　　國　　九十一　　年　　 十二　　 月　　十七　　　日
                                            民事第三庭法  官　李維心
右正本證明與原本無異
如對本判決上訴，須於判決送達後二十日內向本院提出上訴狀
中　　　華　　　民　　　國　　九十一　　年　　 十二　　 月　　十七　　　日
~B法院書記官　林梅珍
